臺灣高等法院民事判決　　　　　　　　 99年度重上字第567號
上　訴　人　張文馨
訴訟代理人　余忠益律師
複 代理 人　鄭哲仁律師
被上訴人　　羅連東
訴訟代理人　藍松喬律師
上列當事人間所有權移轉登記事件，上訴人對於中華民國99年7
月23日臺灣桃園地方法院98年度重訴字第207號第一審判決提起
上訴，本院於100年7月5日言詞辯論終結，判決如下：
    主      文
上訴駁回。
第二審訴訟費用由上訴人負擔。
事實及理由
一、被上訴人起訴主張：伊與上訴人於卡拉OK店認識，上訴人稱
    其為密宗教徒，急須找地建廟為由請伊幫忙找地，嗣雙方合
    意由上訴人以每坪新臺幣（下同）13,000元購買伊共有之土
    地，雙方乃於民國96年11月22日簽訂不動產買賣契約書，由
    上訴人以價金150萬元購買伊共有之坐落於桃園縣大溪鎮○
    ○段665、677及677-1號3筆土地（應有部分各4/50，下分稱
    系爭665、677、677-1號土地，合稱系爭3筆土地）；雙方另
    於97年6月4日就被上訴人共有之坐落桃園縣大溪鎮○○段66
    5-2、669、669-2、670號4筆土地（應有部分各1/10，下分
    稱系爭665-2、669、669-2、670號土地，合稱系爭4筆土地
    ，並與系爭3筆土地合稱為系爭7筆土地）簽訂不動產買賣契
    約書，約定以上訴人出售系爭3筆土地之售價交予伊，作為
    系爭4筆土地之買賣價金，被上訴人已將系爭7筆土地所有權
    移轉登記予上訴人，惟上訴人迄未給付買賣價金。伊曾寄發
    存證信函催告上訴人儘速給付價金，然上訴人均置之不理，
    顯見上訴人自始即有施詐意圖，爰依民法第345條第1項及第
    259條第6款規定於起訴狀送達之日起解除買賣契約回復原狀
    。另伊共有之坐落桃園縣大溪鎮○○段670-2、747-2號土地
    （應有部分各1/10，下分稱系爭670-2、747-2號土地，與系
    爭7筆土地合稱為系爭9筆土地），因上訴人向伊表示，系爭
    7筆土地買賣契約登記事件未完備，須補印鑑章及印鑑證明
    ，伊不疑有詐，而依上訴人請求領取印鑑證明並補蓋契約書
    ，未料上訴人藉機盜蓋伊之印鑑章，於97年6月18日將系爭2
    筆土地移轉至其名下，致伊遭受損害，上訴人自應回復原狀
    。伊雖曾同意贈與一筆土地予上訴人，然係附有蓋廟之條件
    ，因上訴人未蓋廟，故該贈與所附條件不成就，自始即不成
    立，且與系爭7筆土地無關。且上訴人惡意與原審共同被告
    馬順熹、廖少宏（下分稱馬順熹、廖少宏）通謀虛偽於98年
    10月1日以買賣名義將伊所有之系爭9筆土地移轉予馬順熹及
    廖少宏，總價金為1,350萬元。為此，伊先位依解除契約、
    侵權行為及通謀虛偽等法律關係，請求馬順熹、廖少宏應將
    系爭9筆土地，移轉登記予上訴人，上訴人再將系爭9筆土地
    移轉返還登記予伊。若無法返還登記予伊，上訴人係無法律
    上之原因受有系爭9筆土地所有權之利益，致伊受有損害，
    爰依民法第179條不當得利規定，備位請求上訴人依當時約
    定每坪13,000元之價格計算，合計應返還17,261,303元與伊
    等語。
二、上訴人則以：伊前經友人介紹認識被上訴人，兩造間因有共
    同嗜好均喜歡唱卡拉OK，故相處融洽，成為朋友。嗣被上訴
    人感念伊多年相互陪伴、照顧，心存感激而分別贈與系爭9
    筆土地予伊，因兩造皆無現金支付贈與稅，始以買賣為登記
    原因辦理移轉。又被上訴人移轉登記予伊之系爭9筆土地非
    屬伊單獨所有，自不能僅以應有部分之權利供建廟使用，被
    上訴人之主張顯不實在。依兩造簽訂系爭4筆土地之買賣契
    約書記載可知當事人之真意係贈與而非買賣。而系爭2筆土
    地之不動產買賣移轉契約書上亦有被上訴人之簽名，伊並未
    違反民法第106條禁止自己代理之規定，亦無偽造買賣契約
    之侵權行為。另依被上訴人於98年3月13日警詢筆錄及證人
    邱龍秋（下稱邱龍秋）於98年2月28日警詢筆錄之證詞，即
    可知被上訴人有將系爭3筆土地贈與伊之真意，而非買賣等
    語，資為抗辯。
三、原審判決上訴人應給付被上訴人1,350萬元及自98月6月27日
    起算法定遲延利息，而駁回被上訴人其餘之訴（被上訴人就
    其敗訴部分未上訴，該部分業已確定）。上訴人就其敗訴部
    分不服，提起上訴，上訴聲明：
    （一）原判決不利於上訴人部分廢棄。
    （二）上開廢棄部分，被上訴人在第一審之訴及假執行之聲
          請均駁回。
    （三）第一、二審訴訟費用由被上訴人負擔。
     被上訴人答辯聲明：
    （一）上訴駁回。
    （二）上訴費用由上訴人負擔。
四、經查，系爭9筆土地係被上訴人與他人共有之土地，被上訴
    人與上訴人於96年11月22日至邱龍秋處就系爭3筆土地簽訂
    不動產買賣契約，並於97年2月1日以買賣為登記原因，移轉
    登記予上訴人。又於97年6月4日與上訴人至邱龍秋處，就系
    爭4筆土地簽訂不動產買賣契約，於97年8月1日以買賣為登
    記原因，移轉登記予上訴人。另系爭2筆土地於97年6月18日
    以買賣為登記原因，移轉登記於上訴人名下。嗣上訴人與馬
    順熹於98年10月1日簽訂不動產買賣契約，將系爭9筆土地出
    售予馬順熹，買賣總價金為1,350萬元，並於98年10月9日將
    系爭9筆土地以買賣為原因，移轉登記於馬順熹、廖少宏共
    有等事實，有不動產買賣契約書、土地登記謄本各4份附卷
    可稽（見原審卷一第138-146、95-100、32、35-49、147-16
    4頁），並為兩造所不爭執，復經證人邱龍秋證述在卷（見
    原審卷一第74頁），此部分事實自堪信為真實。被上訴人主
    張上訴人取得系爭9筆土地之所有權，並出售予馬順熹、廖
    少宏，獲得買賣價金1,350萬元，係屬不當得利，應返還予
    伊；上訴人則辯稱系爭9筆土地係被上訴人所贈與，無不當
    得利，並以前詞置辯。是兩造之爭點厥為(一)上訴人取得系爭
    9筆土地之所有權，係贈與或買賣？(二)上訴人出售系爭9筆土
    地予馬順熹、廖少宏，獲得買賣價金1,350萬元，是否構成
    不當得利?茲分述如下：
（一）按當事人主張有利於己之事實者，就其事實有舉證之責任
      ，民事訴訟法第277條前段定有明文。次按「各當事人就
      其所主張有利於己之事實，均應負舉證之責，故一方已有
      適當之證明者，相對人欲否認其主張，即不得不更舉反證
      」、「原告對於自己主張之事實已盡證明之責後，被告對
      其主張，如抗辯其不實並提出反對之主張者，則被告對其
      反對之主張，亦應負證明之責，此為舉證責任分擔之原則
      」（最高法院19年上字第2345號、18年上字第2855號判例
      意旨可資參照）。
（二）有關系爭7筆土地部分：
  １、上訴人辯稱：被上訴人移轉系爭4筆土地予伊係出於贈與
      之意而非買賣，依該契約書條款第2條、第3條之文義與後
      附之土地登記清冊僅記載系爭4筆土地，並無系爭3筆土地
      ，足見被上訴人係出於贈與之真意而移轉系爭4筆土地云
      云，並提出97年6月4日之買賣契約書為證（見本院卷第39
      -41頁）。惟查，系爭3筆土地之不動產買賣契約書已載明
      買賣價金為150萬元（見本院卷第35頁）；而系爭4筆土地
      部分，自被上訴人於原審起訴時所提出之上開買賣契約書
      ，其後附之土地登記清冊共有2張，１張為系爭4筆土地；
      １張為系爭3筆土地（見原審卷一第145-146頁），足見上
      訴人所提出買賣契約書後附之土地登記清冊僅為其中一部
      分，則其據此辯稱上開買賣契約書僅有系爭4筆土地，並
      無系爭3筆土地云云，顯與事實不符，自不足採。又上開
      買賣契約書條款第2條、第3條固載「以張文馨如後附土地
      標示出售之金額為主」、「以右開土地出售時，收售價金
      之約定」等文字，然依證人邱龍秋於原審證述：該買賣契
      約書第2、3條之記載係指賣掉第1次上訴人已取得之3筆土
      地所得價金，來支付第2次之4筆土地買賣價金，上訴人收
      到該4筆土地之價金時應直接交給被上訴人等語。（見原
      審卷一第73頁背面、第74頁），可知被上訴人移轉系爭4
      筆土地之真意，係希望上訴人以出售系爭3筆土地之售價
      交付予被上訴人，作為系爭4筆土地之買賣價金。故上訴
      人主張被上訴人移轉系爭4筆土地予伊，係出於贈與之真
      意而非買賣，即非可取。
  ２、上訴人雖辯稱依被上訴人於98年3月13日之警詢筆錄陳稱
      ：「（問：那你於96年11月22日訂定之「不動產買賣契約
      書」其真意是要買賣土地或是贈與張文馨供其使用？）答
      ：我是聽張文馨說要蓋廟宇用，我才說好要贈與土地供她
      使用，並沒有要買賣」等語，可認兩造當事人於96年11
      月22日所簽訂之不動產買賣契約書，被上訴人之真意係將
      系爭3筆土地贈與予上訴人而非買賣云云。惟查，被上訴
      人於上開筆錄中係陳稱：「（問：那你96年11月22日移轉
      系爭3筆土地是否出於真意移轉給張文馨？）答：是。（
      問：那根據96年11月22日「不動產買賣契約書」內容，張
      文馨是否有依買賣契約書內容交付壹佰伍拾萬元整給你？
      ）答：沒有，我沒有拿到錢。（問：那你於96年11月22日
      訂定「不動產買賣契約書」其真意是要買賣土地或贈予張
      文馨供其使用？）答：我是聽張文馨說要蓋廟宇用，我才
      說要贈予土地供她使用，並沒有要買賣」各等語（見原審
      卷二第34-35頁），由上開筆錄內容觀之，被上訴人先敘
      明上訴人未給付系爭3筆土地之買賣價金，其後雖又陳稱
      ：「我是聽張文馨說要蓋廟宇用，我才說要贈予土地供她
      使用，並沒有要買賣」等語，然被上訴人並未述及系爭3
      筆土地即係其前所述欲贈與之土地，故被上訴人該部分陳
      述之內容，難認與系爭3筆土地有關，而應係被上訴人就
      其前曾表示欲贈與一筆土地予上訴人蓋廟所為之陳述（見
      原審卷二第32-33頁之被上訴人於98年2月28日桃園縣政府
      警察局大溪分局調查筆錄），是被上訴人上開陳述之真意
      ，應係重複其曾表示欲贈與一筆土地給予上訴人蓋廟之意
      思表示而已，上訴人僅擷取上開筆錄之部分文字，即逕自
      推斷被上訴人有將上開系爭3筆土地贈與上訴人之真意，
      顯非有據。
  ３、上訴人雖又抗辯依證人邱龍秋於98年2月28日警詢筆錄陳
      述：「當初羅連東來我辦公室有說要移轉300坪左右土地
      給張文馨，問我可不可以辦理。張文馨此時問羅連東可以
      不可以移轉800坪土地，羅連東說不行，要800坪，要另外
      支付他新臺幣500萬元，張文馨便說那移轉300坪就好…」
      （見原審卷二第41頁），可知係贈與云云。惟查，該陳述
      內容既述及「不行，要800坪，要另外支付他新臺幣500萬
      元」等語，顯見被上訴人移轉系爭土地與上訴人，係屬有
      償，而非贈與，否則何需另外支付價金。至有關300坪部
      分，上開筆錄亦僅能證明被上訴人有要移轉300坪左右土
      地予上訴人之事實，惟該移轉究係基於何種原因，上訴人
      並未說明，自難推論被上訴人係出於贈與之意思。且依邱
      龍秋於原審98年11月4日言詞辯論期日證稱：「（問：他
      們有無提到形式上是買賣，而實際上是贈與？）答：沒有
      。（問：有無聽到羅連東說要把土地贈與給張文馨？）答
      ：沒有」等語（見原審卷一第73頁正背面），是依證人邱
      龍秋之親自見聞之證詞，兩造間就系爭3筆土地係成立買
      賣契約，而非贈與契約，實毋庸疑。縱認兩造分別於96年
      11月22日及97年6月4日至邱龍秋處，就系爭7筆土地所簽
      訂之不動產買賣契約，係出於贈與之意思，然依被上訴人
      於本院所述：伊係因上訴人欲蓋廟，始願贈與一筆土地，
      但上訴人未蓋廟，伊即不願贈與土地，上訴人應返還土地
      等語（見本院卷第75頁背面），堪認該贈與係附有蓋廟之
      條件，上訴人既未將系爭7筆土地用以蓋廟，則贈與契約
      所附條件即不成就，上訴人自應返還系爭7筆土地予被上
      訴人。
  ４、綜此，系爭7筆土地係屬買賣，而非贈與，被上訴人已將
      系爭7筆土地所有權移轉登記與上訴人，然上訴人並未依
      約給付價金，則被上訴人依民法第345條第1項及第259條
      第6款規定解除契約，請求回復原狀，即屬有據。
（三）有關系爭2筆土地部分：
      上訴人主張系爭2筆土地，雖土地登記申請書上代理人書
      寫為上訴人（見本院卷第42頁背面），惟書寫筆跡並非上
      訴人之真實筆跡，自不成立自己代理云云。此屬對上訴人
      有利之事實，然上訴人並未提出任何證據足以證明該代理
      人之簽名非上訴人之真實筆跡，故上訴人此部分主張即難
      遽信。上訴人另主張系爭2筆土地之不動產買賣移轉契約
      書，有被上訴人之簽名（見本院卷第44頁背面），足證被
      上訴人與上訴人確實有前往臺中代書事務所簽訂系爭2筆
      土地移轉登記事宜云云。然查，上訴人與被上訴人間就系
      爭3筆土地及系爭4筆土地之買賣，均係委由證人邱龍秋訂
      立不動產書面契約，而就系爭2筆土地卻未訂立書面契約
      ，已與常情不符；又本件系爭之9筆土地均位於桃園縣大
      溪鎮，買賣之當事人一般會委由當地之代書辦理土地移轉
      登記事宜，且前兩次（即系爭3筆土地、系爭4筆土地）被
      上訴人亦均係就近至邱龍秋位於桃園市之代書事務所簽訂
      書面之買賣契約書，於簽約後將契約書正本交由邱龍秋保
      管（見原審卷二第43頁），足見被上訴人對邱龍秋有一定
      之信賴，則對於系爭2筆土地，被上訴人何以捨近求遠，
      遠赴臺中委由該地代書簽訂系爭2筆土地移轉登記，亦與
      常理不合。被上訴人既否認之，上訴人主張被上訴人係出
      於贈與之意思，將系爭2筆土地移轉登記予伊，即應負舉
      證之責，惟上訴人迄未舉證證明，則其主張，自難採信。
      故被上訴人主張上訴人係盜蓋其印鑑章，擅自將系爭2筆
      土地移轉於其名下，以未經其同意之侵權行為方式取得系
      爭2筆土地，尚非無稽，堪予採信。是被上訴人請求上訴
      人返還系爭2筆土地，於法有據。
（四）依上所述，上訴人本應將系爭7筆土地及系爭2筆土地返還
      予被上訴人。然查，系爭7筆土地與系爭2筆土地，業經上
      訴人以價金1,350萬元出售與馬順熹、廖少宏，並已移轉
      登記與馬順熹、廖少宏共有，而馬順熹、廖少宏2人係屬
      善意受讓，渠等與上訴人間之買賣契約，並非通謀虛偽意
      思表示，此部分事實業經原審判決確定，故被上訴人已無
      法請求馬順熹、廖少宏將系爭9筆土地移轉登記予上訴人
      ，再由上訴人將系爭9筆土地移轉登記予伊。
（五）按「無法律上原因而受利益，致他人受損害者，應返還其
      利益。雖有法律上原因，而其後已不存在者，亦同」，民
      法第179條定有明文；次按「依不當得利之法則請求返還
      不當得利，以無法律上之原因而受利益，致他人受有損害
      為其要件，故其得請求返還之範圍，應以對方所受之利益
      為度，非以請求人所受損害若干為準」（最高法院61年台
      上第1695號判例意旨參照），被上訴人與上訴人間就系爭
      7筆土地係成立買賣契約而非贈與契約，因上訴人未依約
      給付買賣價金，遭被上訴人依法解除契約，上訴人應予返
      還；至系爭2筆土地部分則係上訴人未經被上訴人同意，
      盜用被上訴人印鑑章辦理移轉登記所取得，亦應返還。然
      上訴人已將系爭9筆土地出售予善意之馬順熹、廖少宏，
      獲得買賣價金1,350萬元，係屬無法律上之原因而受有利
      益，被上訴人因此而受有系爭9筆土地無法返還之損害，
      ，則被上訴人依民法第179條規定，請求上訴人返還其所
      受之不當得利即上訴人與馬順熹、廖少宏間就系爭9筆土
      地所為之土地買賣價金1,350萬元，自屬有據。
五、綜上所述，被上訴人請求上訴人返還不當得利1,350萬元及
    自起訴狀繕本送達翌日即98年6月27日至清償日止，按週年
    利率百分之五計算之利息，為有理由，應予准許。原審就此
    部分為上訴人敗訴之判決，並依兩造聲請分別准供擔保為假
    執行、免予假執行之宣告，並無不合。上訴意旨指摘原判決
    此部分不當，求予廢棄改判，為無理由，應予駁回。
六、本件因事證已臻明確，兩造其餘攻擊、防禦方法及所為之立
    證，經審酌後認與判決之結果不生若何影響，無庸再逐一予
    以論列，合併敘明。
七、據上論結，本件上訴為無理由，依民事訴訟法第449條第1項
    、第78條，判決如主文。
中    華    民    國   100    年    7     月    26    日
                  民事第十八庭
                      審判長法  官  湯美玉
                            法  官  李慈惠
                            法  官  丁蓓蓓
正本係照原本作成。
如不服本判決，應於收受送達後20日內向本院提出上訴書狀，其
未表明上訴理由者，應於提出上訴後20日內向本院補提理由書狀
（均須按他造當事人之人數附繕本）上訴時應提出委任律師或具
有律師資格之人之委任狀；委任有律師資格者，另應附具律師資
格證書及釋明委任人與受任人有民事訴訟法第466條之1第1項但
書或第2項（詳附註）所定關係之釋明文書影本。如委任律師提
起上訴者，應一併繳納上訴審裁判費。
中    華    民    國   100    年    7     月    27    日
                            書記官  陳思云
附註：
民事訴訟法第466條之1（第1項、第2項）：
對於第二審判決上訴，上訴人應委任律師為訴訟代理人。但上訴
人或其他法定代理人具有律師資格者，不在此限。
上訴人之配偶、三親等內之血親、二親等內之姻親，或上訴人為
法人、中央或地方機關時，其所屬專任人員具有律師資格並經法
院認為適當者，亦得為第三審訴訟代理人。